臺灣臺南地方法院民事判決
109年度訴字第1972號
原      告  李春蕾
訴訟代理人  沈聖瀚律師
被      告  陳余阿劉（即余挽之繼承人）

            余清林（即余挽之繼承人）
                    住○○市○○區○○路0段000巷00弄0號                        0樓
            余陳淑美（即余挽之繼承人）

            余正龍（即余挽之繼承人）

            余嘉華（即余挽之繼承人）

上列當事人間請求分割共有物事件，本院於民國110年5月17日言
詞辯論終結，判決如下：
    主      文
一、被告應就被繼承人余挽所遺坐落臺南市○○區○○○段0000地號
    土地如附表編號2所示之應有部分辦理繼承登記。
二、坐落臺南市○○區○○○段0000地號土地全部分歸原告取得。
三、原告應補償被告新臺幣346,028元。
四、訴訟費用由兩造按如附表所示之比例負擔。　　
    事實及理由
一、被告陳余阿劉、余清林、余嘉華未於言詞辯論期日到場，核
    無民事訴訟法第386條所列各款情形，應依原告聲請，由其
    一造辯論而為判決。
二、原告主張：坐落臺南市○○區○○○段0000地號土地（下稱系爭
    土地）為原告與被繼承人余挽所分別共有，其應有部分如附
    表所示，被繼承人余挽於69年12月16日死亡，其繼承人為被
    告，迄今未辦理繼承登記，系爭土地共有人間並無協議不得
    分割，亦無分割之禁止，爰請求被告就被繼承人余挽所遺之
    系爭土地應有部分辦理繼承登記，將系爭土地全部分歸原告
    取得，原告並以新臺幣（下同）346,028元補償被告等語，
    並聲明：如主文第1至3項所示。
三、被告方面：
（一）被告余陳淑美、余正龍則以：無意見。
（二）被告陳余阿劉、余清林、余嘉華未於言詞辯論期日到場，
      亦未提出書狀作何聲明或陳述。
四、得心證之理由：
（一）按各共有人，得隨時請求分割共有物。但因物之使用目的
      不能分割或契約訂有不分割之期限者，不在此限，民法第
      823條第1項定有明文。故共有物依其使用目的並非不能分
      割，而又未有不分割之期約者，各共有人自得隨時請求分
      割（最高法院19年度上字第1853號判例意旨參照）。原告
      主張系爭土地為原告與被繼承人余挽所分別共有，其應有
      部分如附表所示之事實，有系爭土地登記第一類謄本1件
      附卷可稽（見本院訴字卷第49至50頁），自堪信為真實；
      而系爭土地並無不能分割之情形，各共有人間亦無不分割
      之特約，且兩造就分割方法不能達成協議等情，兩造均未
      爭執，則依民法第823條第1項之規定，原告自得請求分割
      。
（二）按因繼承於登記前已取得不動產物權者，應經登記，始得
      處分其物權，民法第759條定有明文。次按共有之不動產
      之共有人中一人死亡，他共有人請求分割共有物時，為求
      訴訟之經濟起見，可許原告就請求繼承登記及分割共有物
      之訴合併提起，即以一訴請求該死亡之共有人之繼承人辦
      理繼承登記，並請求該繼承人於辦理繼承登記後，與原告
      及其餘共有人分割共有之不動產（最高法院69年台上字第
      1012號判例及最高法院70年度第2次民事庭會議決定意旨
      參照）。查系爭土地之原共有人即被繼承人余挽於69年12
      月16日死亡，其繼承人為被告，迄今尚未對被繼承人余挽
      就系爭土地所遺如附表所示之應有部分辦理繼承登記，業
      據原告提出被繼承人余挽之除戶謄本、繼承系統表、繼承
      人戶籍、除戶謄本、家事事件公告列印資料及系爭土地登
      記第一類謄本1份為證（見本院訴字卷第27至50頁），是
      原告一併請求被告就被繼承人余挽之前開應有部分辦理繼
      承登記，揆諸上開說明，為有理由，爰判決如主文第1項
      所示。
（三）次按法院定共有物分割之方法，應斟酌共有人之利害關係
      、共有物之性質、分割後之經濟效用及公共利益等為公平
      決定（最高法院59年度台上字第1792號判例、69年度台上
      字第3100號、81年度台上字第16號判決意旨參照）。經查
      ，系爭土地面積僅171平方公尺，面積中等，但被告所公
      同共有之應有部分僅九分之二，若採原物分割，被告所分
      得之土地面積亦僅有38平方公尺，若日後再由被告分割，
      將使土地更為細分，不利於利用，若採原告主張之分割方
      案，將系爭土地全部分歸原告所有，再由原告以金錢補償
      被告，一來有利於系爭土地整體利用，免於系爭土地細分
      ，再者符合就系爭土地所有權占應有部分多數之原告之意
      願，且其餘被告就原告主張之分割方案均未表達異議，應
      認該分割方案對兩造而言屬可採之分割方案，是本院斟酌
      上揭各共有人之意願、使用現況、各共有人分得土地後利
      用各分得土地之經濟效益等一切情狀，認原告所主張之分
      割方案，符合系爭土地分割之整體效益及共有人全體之利
      益，應可採取，爰分割如主文第2項所示。
（四）再按以原物為分配時，如共有人中有未受分配，或不能按
      其應有部分受分配者，得以金錢補償之，民法第824條第3
      項定有明文。本件將系爭土地全部分歸原告所有，被告未
      受分配，揆諸上開說明，原告自應補償被告，審酌系爭土
      地使用分區係在鄉村區（見本院訴字卷第49頁），並非市
      區土地，故原告主張以每平方公尺9,106元補償被告346,0
      28元，應屬適當，被告就此亦無異議，爰判決如主文第3
      項所示。
（五）末按應有部分有抵押權或質權者，其權利不因共有物之分
      割而受影響。但有下列情形之一者，其權利移存於抵押人
      或出質人所分得之部分：一、權利人同意分割。二、權利
      人已參加共有物分割訴訟。三、權利人經共有人告知訴訟
      而未參加，民法第824條之1第2項定有明文。原告就系爭
      土地所有權如附表編號1所示之應有部分上有臺南市柳營
      區農會之最高限額抵押權，本院已依原告聲請對臺南市柳
      營區農會告知訴訟（見本院訴字卷第91、99頁），臺南市
      柳營區農會卻未參加，其抵押權依法自應移存於原告所分
      得之系爭土地上，而不存在於被告所受之補償上，然此屬
      法律規定之法定效果，並無庸當事人為任何聲明，縱有聲
      明，本院亦無庸於判決主文內諭知，附此敘明。
五、綜上所述，系爭土地依其使用目的並非不能分割，共有人間
    亦無不能分割之約定，然迄今無法協議分割，又本院審酌各
    共有人之意願、共有物之性質、價格、分割前之使用狀態、
    經濟效用、分得部分之利用價值及全體共有人之利益，認原
    告主張之分割方案符合系爭土地分割之經濟效用及共有人全
    體之利益，堪認係適當、公允之分割方法，爰判決如主文第
    1至3項所示。
六、本件事證已明，兩造其餘攻擊防禦方法及所提證據，經斟酌
    後，核與本件之結論，不生影響，爰不一一論列，附此敘明
    。
七、末按因共有物分割、經界或其他性質上類似之事件涉訟，由
    敗訴當事人負擔訴訟費用顯失公平者，法院得酌量情形，命
    勝訴之當事人負擔其一部，民事訴訟法第80條之1定有明文
    。查定共有物分割之方法，可由法院自由裁量，為適當之分
    配，不受任何共有人主張之拘束，已如前述，是則本件即使
    依原告主張為裁判分割共有物，然因分割共有物之訴係以請
    求分割共有物之形成權為訴訟標的，當事人所提出之分割方
    法，僅係供法院之參考，其分割方法，對於各共有人而言，
    並無勝負之問題，因此，本件訴訟費用若完全命形式上敗訴
    之被告負擔，顯然有失公平，本院認本件訴訟費用應由兩造
    按如附表所示比例負擔為適當，爰判決如主文第4項所示。
八、訴訟費用負擔之依據：民事訴訟法第80條之1 。　　　
中　　華　　民　　國　　110 　年　　5 　　月　　31　　日
                  民事第一庭  法  官  游育倫
以上正本係照原本作成。
如不服本判決，應於送達後20日內，向本院提出上訴狀並表明上
訴理由（須附繕本）。如委任律師提起上訴者，應一併繳納上訴
審裁判費。 
中　　華　　民　　國　　110 　年　　6 　　月　　9 　　日
                              書記官  林彥丞
附表：
編號 共有人 應有部分暨訴訟費用負擔比例 1 原告 三十六分之二十八（約分後為九分之七） 2 被告陳余阿劉、余清林、余陳淑美、余正龍、余嘉華 公同共有九十分之二十（約分後為九分之二，繼承自被繼承人余挽）